【裁判字號】    98,上訴,1861
【裁判日期】    980626
【裁判案由】    偽造有價證券等
【裁判全文】
臺灣高等法院刑事判決                98年度上訴字第1861號
上  訴  人
即  被  告  甲○○
選任辯護人  李詩楷律師
上列上訴人因偽造有價證券等案件，不服臺灣板橋地方法院九十
七年度訴字第三二四九號，中華民國九十八年三月三十一日第一
審判決（起訴案號：臺灣板橋地方法院檢察署九十七年度偵字第
一七七九四號），提起上訴，本院判決如下：
    主  文
原判決撤銷。
甲○○意圖供行使之用，而偽造有價證券，累犯，處有期徒刑貳
年貳月。偽造之票號ＢＭ0000000號支票壹張，沒收。
被訴故買贓物部分無罪。
    犯罪事實
甲○○於九十六年十月初某日，在臺北縣板橋市○○路附近，以
新臺幣（下同）五千元之代價，向丙○○取得發票人王○○（按
印泥模糊，僅能辨識姓王）、支票號碼ＢＭ0000000號、
付款人中國信託商業銀行忠孝分行之已蓋妥發票人印文之空白支
票一紙（按該空白支票為乙○○所有，於九十六年九月二十二日
凌晨四時許，在臺北縣土城市○○路十三號店內，連同皮包一起
遭不詳姓名之人竊取），竟意圖供行使之用，於不詳地點，擅自
於上開支票上填寫面額二十五萬元、發票日九十六年十二月三十
一日等支票應記載事項，完成發票行為，而偽造完成上開支票，
隨即於九十六年十月九日，持至址設臺北縣中和市○○街一一二
巷二十二弄十五號之宇宙開發室內裝潢有限公司內（下稱宇宙公
司），以背書轉讓之方式，交付予不知情之丁○○，以作為支付
其以宇宙公司名義向他人購買水電材料之貨款。嗣於同年十二月
三十一日，丁○○持前開支票向銀行提示而遭退票，經警循線查
知上情。
    理  由
甲、程序部分：
  壹、按判決書應分別記載裁判之主文與理由；有罪之判決書並
      應記載「犯罪事實」，且得與理由合併記載，為九十三年
      六月二十三日修正之刑事訴訟法第三百零八條所明定，參
      諸其立法理由為：刑事有罪判決所應記載之事實應係賦予
      法律評價而經取捨並「符合犯罪構成要件」之具體社會事
      實，爰參考日本刑事訴訟法第三百三十五條第一項之立法
      例，將原條文後段所定「並應記載事實」修正為「並應記
      載犯罪事實」，以臻明確。
      按關於非屬犯罪構成要件之犯罪細節，並不屬於有罪判決
      書必要記載之事項，自亦非判決理由所應敘述之範圍（最
      高法院九十四年台上字第六三三八號判決參照）；次按，
      有罪判決書應記載之「犯罪事實」，應係指符合犯罪構成
      要件之具體社會事實，如被告犯罪之時間、地點、手段以
      及其他該當於犯罪構成要件而足資認定既判力範圍之具體
      社會事實；至於構成要件以外之其他適用法律事實，例如
      ：刑罰之加重或減輕事由，可無須在「犯罪事實」欄中記
      載，僅於理由內依刑事訴訟法第三百十條第四款記載其理
      由即足（最高法院九十四年台非第一五二號判決參照），
      合先敘明。
  貳、證據能力認定（參見附表所列證據清單）：
    一、本件證據一被告之供述，被告及其辯護人並未主張無證
        據能力；另證據二至證據七除警訊筆錄外，分別符合刑
        事訴訟法第一百五十九條之一、第一百五十九條之四之
        傳聞法則之例外規定，而均得作為本件之證據。
    二、次按被告以外之人於審判外之陳述，雖不符前四條之規
        定，而經當事人於審判程序同意作為證據，法院審酌該
        言詞陳述或書面陳述作成時之情況，認為適當者，亦得
        為證據；又當事人、代理人或辯護人於法院調查證據時
        ，知有第一百五十九條第一項不得為證據之情形，而未
        於言詞辯論終結前聲明異議者，視為有前項之同意，刑
        事訴訟法第一百五十九條之五第一項、第二項分別定有
        明文。
        查證據二、證據三：證人丁○○、乙○○於警詢時之陳
        述，雖屬被告以外之人於審判外之言詞陳述，惟被告甲○○及其辯護人未於本院言詞辯論終結前就相關證據無
        證據能力，聲明異議，依上開規定，即視為同意於審判
        程序作為證據，復經本院審酌陳述作成時之情況，認為
        適當，而認得作為本件之證據。
乙、有罪部分：
壹、認定犯罪構成要件事實所憑之證據及其認定之理由：
  一、訊據被告甲○○固供承其於上開已蓋妥發票人印文之空白
      支票上填寫面額二十五萬元、發票日九十六年十二月三十
      一日等支票應記載事項，完成發票行為，再以背書轉讓之
      方式交付予丁○○，以支付其以丁○○所經營之宇宙公司
      名義向他人購買水電材料貨款之事實不諱，惟矢口否認有
      故買贓物及偽造有價證券之犯行，辯稱：
    (一)、被告平時並無使用票據之習慣，乃向友人丙○○借用系
        爭支票暫時用以支付丁○○之材料款之用，並經丙○○
        告知得填寫二十五萬元之金額，惟需支付五千元之利息
        錢，並非用來購買系爭支票對價，亦不知悉該支票係贓
        物，要無故買贓物犯行，被告既已獲得授權，當無任何
        偽造有價證券之犯意，是請本院為無罪諭知判決。
    (二)、若仍認被告犯罪，亦請審酌被告已與丁○○達成民事清
        償協議，並無抵賴之意，且被告亦已戒治毒癮，因認原
        審量刑過重，請本院予以酌減刑度。
    (三)、於原審則辯稱：伊請丙○○向他朋友借上開已蓋妥發票
        人印章之空白支票，丙○○跟伊一起到國板橋市○○路
        擎天雙星大樓後面的巷子，伊在樓下等他，丙○○上樓
        跟他朋友借，伊給丙○○五千元，是要付給丙○○朋友
        借支票的利息，並非作為購買支票之代價，俟支票到期
        ，伊會負責讓票兌現。後來因為丙○○的父親用伊的名
        字去購買水電材料一萬四千多元，一直拖了一個多月沒
        有全部支付，為了這件事情，伊和丙○○吵架，就沒有
        來往了，九十六年十二月三十一日支票到期，伊打電話
        請伊大哥告訴丁○○不要將支票存入兌現，但丁○○的
        太太已經把支票轉出去了。系爭支票上面的金額二十五
        萬元、發票日期九十六年十二月三十一日雖是伊寫的，
        但伊有事先跟丙○○說借用支票之金額，伊並不知上開
        支票是乙○○所有，遭不詳之人竊取之贓物，伊沒有故
        買贓物及偽造有價證券之犯意云云。
  二、查上開空白支票為證人乙○○所有，於九十六年九月二十
      二日凌晨四時許，在臺北縣土城市○○路十三號店內，連
      同皮包一起遭不詳姓名之人竊取等情，業據證人乙○○於
      警詢中證述屬實（見臺灣板橋地方法院檢察署九十七年度
      偵字第一七七九四號偵查卷第十五頁），且有上開支票影
      本、臺灣票據交換所退票理由單影本、票據掛失止付通知
      書影本、掛失止付票據提示人資料查報表影本、遺失票據
      申報書各一紙在卷可稽（見上開偵查卷第二十頁至第二十
      四頁），應堪採信。
  三、被告於九十六年十月九日前之十月初某時，在不詳地點，
      填寫面額二十五萬元、發票日九十六年十二月三十一日，
      並於九十六年十月九日，持至址設臺北縣中和市○○街一
      一二巷二十二弄十五號之宇宙公司內，再以背書轉讓之方
      式，交付予不知情之丁○○，以作為支付其以宇宙公司名
      義向他人購買水電材料之貨款等情，業經被告自白不諱，
      且與證人丁○○於警詢、偵查中之證詞大致相符（見上開
      偵查卷第六頁、第十七頁、第十八頁、第五十一頁、第五
      十二頁），亦堪認屬實。
  四、被告初於警詢中供承上開已蓋妥發票人王○○印文之空白
      支票，係其於九十六年十月間以五千元向丙○○購得等語
      （見上開偵查卷第六頁）；其後則辯稱係所給予之五千元
      是支付向丙○○朋友借用支票之利息，並非購買空白支票
      之價金等語，前後供述不一，已難採信。
      惟支票為無因證券，發票人應擔保支票之支付，苟被告所
      辯是向丙○○之朋友借用屬實，依照交易習慣，發票人當
      會記載票面金額、發票日期，以免遭他人填寫高額之金額
      ，而負擔超出自己支付能力之高額發票責任，並避免因不
      知發票日期，而未於發票日前存入票款，致未獲兌現而影
      響票據信用，今被告竟能自行填入金額二十五萬元，顯與
      事理未合。另系爭支票之發票人印文模糊不清，無法辨識
      發票人之名字，被告為何未對支票之來源起疑？又被告既
      然知道以背書轉讓之方式交付系爭支票予丁○○，為何不
      由丙○○或其友人以背書轉讓之方式取得系爭支票？另被
      告既然不知發票人為何人，如何將借用支票之票款償還，
      或存入支票面額之款項至發票人之帳戶內？再者，被告辯
      稱其與丙○○一起去向丙○○之朋友借用，為何其不一起
      上樓與丙○○之朋友談妥借用支票之金額及期限？或還款
      之期限？或利率多寡等問題？此在在均與事理不合。
      被告另辯稱：系爭支票到期前，伊有請伊大哥告訴丁○○
      不要將支票存入兌現云云，惟證人丁○○則於原審審理中
      證稱：系爭支票跳票之前或是之後，都沒有被告所說被告
      或被告之大哥有主動找其說要換回支票或不要提示兌現等
      語（見原審九十八年三月十八日審判筆錄），被告甲○○
      上開所辯，顯屬事後卸責之詞，不足採信。
  五、至於被告辯稱上開支票係向案外人丙○○取得，惟案外人
      丙○○業經通緝在案，此有全國前案資料查詢可稽，並無
      法傳喚丙○○到庭詰問；況被告於本院準備程序時復稱：
      不知道丙○○在那裡，也沒有他的手機號碼或住址，都沒
      有和他聯絡等語（參見本院卷第二十七頁）；另依被告上
      開所辯係向案外人丙○○取得系爭支票，惟丙○○既非有
      權之發票人，並無法授權被告填載票面金額，縱蕭某到庭
      ，對於被告犯罪之成立亦無法為有利之認定。
  六、綜上所述，被告甲○○所辯顯屬事後卸責之詞，不足採信
      ，本件事證明確，被告偽造有價證券之犯行尚堪認定，應
      予依法論科。
貳、適用法律：
  一、核被告所為，係犯刑法第二百零一條第一項之偽造有價證
      券罪。
  二、被告偽造有價證券後持以行使之行為，為偽造有價證券之
      行為所吸收，僅論以偽造有價證券罪。
  三、累犯：查被告前曾於八十八年間因違反毒品危害防制條例
      案件，經原審於八十九年八月三十日以八十八年度訴字第
      一八九六號判處有期徒刑七月確定。又於同年間因違反毒
      品危害防制條例案件，經原審於八十九年三月二日以八十
      九年度板簡字第一○五號判處有期徒刑五月確定。又於同
      年間因違反毒品危害防制條例案件，經原審於八十九年九
      月二十八日以八十九年度易字第一三八六號判處有期徒刑
      五月確定。上開三罪嗣經原審裁定應執行有期徒刑一年三
      月確定，並於九十五年四月十一日假釋出獄，九十五年六
      月六日假釋期滿，未執行之刑以已執行完畢論，此有臺灣
      板橋地方法院檢察署刑案資料查註紀錄表及本院被告全國
      前案紀錄表在卷可稽，其於五年以內故意再犯本件有期徒
      刑以上刑之罪，為累犯，依刑法第四十七之規定應加重其
      刑。
  四、刑法第五十九條：按犯罪之情狀顯可憫恕，認科以最低度
      刑仍嫌過重者，得酌量減輕其刑，刑法第五十九條定有明
      文。考其立法理由：科刑時原即應依第五十七條規定審酌
      一切情狀，尤應注意該條各款所列事項，以為量刑標準，
      本條所謂「犯罪之情狀可憫恕」，自係指裁判者審酌第五
      十七條各款所列事項以及其他一切與犯罪有關之情狀之結
      果，認其犯罪足堪憫恕者而言，即必於審酌一切之犯罪情
      狀，在客觀上顯然足以引起一般同情，認為縱予宣告法定
      最低刑度猶嫌過重者，始有其適用（參見最高法院三十八
      年臺上字第十六號、四十五年臺上字第一一六五號、五十
      一年臺上字第八九九號判例)。
      查本件被告所偽造之金額僅二十五萬元，所得利益並不高
      ，且業已被害人丁○○達成清償協議，並已償還部分債務
      ，此有被告所提還款簽收條二份在卷可稽，尚堪採信。而
      其所犯罪名法定本刑為三年以上十年以下有期徒刑，與其
      犯罪情節相較，實屬情輕法重，本院審酌再三，認被告犯
      罪足堪憫恕，在客觀上顯然足以引起一般同情，認為縱予
      宣告法定最低刑度猶嫌過重，而予以適用刑法第五十九條
      酌量減輕其刑。
丙、無罪部分：
壹、按犯罪事實應依證據認定之，無證據不得推定其犯罪事實；
    又不能證明被告犯罪者，應諭知無罪之判決，刑事訴訟法第
    一百五十四條、第三百零一條第一項分別定有明文。次按事
    實之認定，應憑證據，如未能發現相當證據，或證據不足以
    證明，自不能以推測或擬制之方法，以為裁判基礎；又認定
    不利於被告之事實，須依積極證據，苟積極證據不足為不利
    於被告事實之認定時，即應為有利於被告之認定，更不必有
    何有利之證據（參見最高法院四十年臺上字第八六號及三十
    年上字第八一六號判例）。再按刑事訴訟上證明之資料，無
    論其為直接或間接證據，均須達到通常一般之人均不致有所
    懷疑，而得確信其為真實之程度，始得據為有罪之認定，若
    關於被告是否犯罪之證明未能達此程度，而有合理懷疑之存
    在，致使無從形成有罪之確信，根據「罪證有疑，利於被告
    」之證據法則，即不得遽為不利被告之認定（參見最高法院
    二十九年上字第三一０五號、七十六年台上字第四九八六號
    判例）。
貳、本件檢察官認為被告涉嫌故買贓物罪嫌，無非係以被告曾以
    五千元之代價，購買系爭支票云云。訊據被告堅決否認此部
    分犯行，且為上開辯解。
    查本件被告涉嫌故買贓物罪嫌，僅係依被告於警詢時自白其
    曾向案外人丙○○以五千元之代價購買系爭支票，嗣於檢察
    官訊問、原審暨本院審理期間均辯稱：交付予丙○○之五千
    元係利息費用等語，被告前後所述並不一致，此部分自白自
    難置信，則被告是否確向案外人丙○○以五千元之代價購買
    系爭支票，尚有疑義。再者，苟被告確實知悉系爭支票係贓
    物，是否尚會以五千元之代價向案外人丙○○購買後，再以
    其本人真實姓名背書後，交付予被害人丁○○以支付其貨款
    乎？此在在與常情有違。
    次按刑事訴訟法第一百六十一條已於民國九十一年二月八日
    修正公布，其第一項規定：檢察官就被告犯罪事實，應負舉
    證責任，並指出證明之方法。因此，檢察官對於起訴之犯罪
    事實，應負提出證據及說服之實質舉證責任。倘其所提出之
    證據，不足為被告有罪之積極證明，或其指出證明之方法，
    無從說服法院以形成被告有罪之心證，基於無罪推定之原則
    ，自應為被告無罪判決之諭知（最高法院九十二年台上字第
    一二八號判例參照）。又同法第一百六十三條亦在同時一併
    修正，證據調查應以當事人為主，法院為輔，而僅具補充及
    輔助地位，該條第二項前段規定，法院為發現真實，「得」
    依職權調查證據，舊規定則係「應」依職權調查證據，則是
    否補充介入調查，成為法院職權裁量事項，非謂負有調查之
    義務，檢察官舉證責任始終存在，倘檢察官未能善盡實質的
    舉證責任，法院以被告犯罪不能證明而為無罪判決時，如檢
    察官僅以法院未作補充介入調查為唯一理由而提起上訴，其
    上訴即非有理。至同條第二項但書係立法部門自提修正草案
    ，為司法院研擬草案內容所無，惟自刑事訴訟法責成檢察官
    負擔實質的舉證責任以後，法院發見真實釐清案情之查證義
    務，較德國刑事訴訟法要求該國法官應盡其澄清義務之程度
    為輕，被告受無罪推定，檢察官舉證責任不因第二項有但書
    之規定而得以減免。是該條第二項但書所指事項，應均以有
    利於被告之考量方得為之，否則，對檢察官未盡實質舉證責
    任之案件，竟要求法院接續依職權調查不利於被告之證據，
    豈非形同糾問，殊與修法本旨有違（參見朱石炎著，刑事訴
    訟法上第一八四頁至第一八六頁）。
    本件被告所涉故買贓物犯行，檢察官就不利於被告之證據部
    分應負實質舉證責任，惟所舉證據均無法使本院對於被告涉
    嫌公訴人所指之犯罪事實形成確信不疑之心證，依上開判例
    之見解，應為有利於被告之認定。本院復無依刑事訴訟法第
    一百六十三條第二項之規定依職權調查證據之情狀，被告犯
    罪尚屬不能證明，爰為被告無罪之諭知。
丁、原判決撤銷之理由：
  壹、原審對被告論罪科刑之判決，固非無見。惟查：
    一、原審就被告偽造有價證券罪部分，未審酌被告是否符合
        刑法第五十九條得酌量減輕其刑之規定，致被告罪刑不
        相當，尚有未洽。
    二、原審就被告故買贓物罪部分為有罪之認定，惟經本院審
        理結果認為被告此部分犯罪尚屬不能證明，原審遽為有
        罪之諭知，亦有未合。
  貳、被告否認犯罪而提起上訴，一部有理由一部無理由，然原
      判決既有上揭不當之處，自應由本院予以撤銷改判。
  參、爰審酌被告之犯罪動機、目的係為牟取不法利益、犯罪時
      未受到任何刺激、犯罪手段平和、犯罪行為人無業；家庭
      經濟狀況勉持，生活狀況不正常、前有麻醉藥品安非他命
      二次、肅清煙毒條例、違反藥事法各一次、毒品危害防制
      條例三次等前科紀錄，品行並不良好、學歷為國中畢業，
      智識程度不高、實際被害人與被告並不熟識、犯罪行為人
      違反義務之程度中等、犯罪所產生損害不高、犯罪後不知
      悔改，飾詞否認犯罪，惟已和被害人達成和解，態度中等
      等一切情狀，量處如主文所示之刑。
  肆、偽造之票號ＢＭ0000000號支票一張，係偽造之有
      價證券，不問屬犯人與否，應依法宣告沒收。
據上論斷，應依刑事訴訟法第三百六十九條第一項前段、第三百
六十四條、第二百九十九條第一項前段、第三百零一條第一項；
刑法第二百零一條第一項、第四十七條第一項、第五十九條、第
二百零五條，刑法施行法第一條之一第一項、第二項前段，判決
如主文。
本案經檢察官賴俊雄到庭執行職務。
中    華    民    國    98    年     6    月    26    日
                    刑事第十八庭審判長法  官  吳鴻章
                                      法  官  徐昌錦
                                      法  官  陳健順
以上正本證明與原本無異。
如不服本判決偽造有價證券部分，應於收受送達後10日內向本院
提出上訴書狀，其未敘述上訴之理由者並得於提起上訴後10日內
向本院補提理由書（均須按他造當事人之人數附繕本）「切勿逕
送上級法院」。
故買贓物罪部分，不得上訴。
                                      書記官  劉寶鈴
中    華    民    國    98    年    6     月    26    日
附錄論罪法條：
中華民國刑法第201條第1項
（有價證券之偽造變造與行使罪）
意圖供行使之用，而偽造、變造公債票、公司股票或其他有價證
券者，處3年以上10年以下有期徒刑，得併科3千元以下罰金。
行使偽造、變造之公債票、公司股票或其他有價證券，或意圖供
行使之用，而收集或交付於人者，處1年以上7年以下有期徒刑，
得併科3千元以下罰金。
附表：證據清單
      證據一：被告甲○○供述（警詢、偵訊、原審、本院）。
      證據二：證人丁○○證述（警詢、偵訊、原審）。
      證據三：證人乙○○證述（警詢）。
      證據四：支票影本、退票理由單（偵卷第二十、二十一頁
              ）。
      證據五：票據掛失止付通知書（偵卷第二十二頁）。
      證據六：遺失票據申報書（偵卷第二十三頁）。
      證據七：掛失止付票據提示人資料查報表（偵卷第二十四頁）。


司法院資訊處製作；財團法人民間司法改革基金會備份。
